最高法院刑事判決　　　　　　　　　　　　　　　八十八年度台上字第四三三二號
　　上　訴　人　甲○○
右上訴人因恐嚇取財案件，不服台灣高等法院中華民國八十六年七月二十二日第二審
更審判決 (八十六年度上更(一)字第一四四號，起訴案號：台灣板橋地方法院檢察署八
十四年度偵字第九○二號、九六六○號) ，提起上訴，本院判決如左：
    主  文
原判決撤銷，發回台灣高等法院。
    理  由
本件原判決認定已判決確定之廖素枝、林秀瓊共同經營「六合彩」賭博，廖素枝為組
頭、林秀瓊為樁腳，由林秀瓊接受不特定人簽賭後，全數轉交廖素枝以決定輸贏及以
優勢結果牟利，林秀瓊則從中每支抽取新台幣（下同）一元圖利。林秀瓊於民國八十
三年十二月二十九日、八十四年一月三日及八十四年一月五日，三期調牌後，向廖素
枝簽賭之金額共計二十九萬零八百元（扣除其中依約定應歸林秀瓊調牌抽頭之五千元
，實際上應交付予廖素枝之簽賭金為二十八萬五千八百元），因故無法如期給付予廖
素枝，致引起廖素枝之子即上訴人甲○○不滿。上訴人乃與其連襟蘇坤送（成年人未
據起訴），於八十四年一月七日下午二時許，前往臺北縣三重市○○路○段十號林秀
瓊之子黃里雄任職之汽車公司內，向黃里雄索討林秀瓊所積欠之上開賭債，因雙方無
法達成協議，上訴人與蘇坤送二人竟共同意圖為自己不法之所有，由上訴人對黃里雄
恐嚇稱：自元月九日起每天要帶五個人至黃里雄任職之汽車公司，其用意在騷擾黃里
雄，使之無法繼續在公司工作謀生。蘇坤送亦對之恐嚇稱：如果不還錢，要對林秀瓊
不利，送一副棺材給林秀瓊等語，恐嚇黃里雄，致黃里雄心生畏懼，遂於同日晚上在
汽車公司內簽發十三張本票，首張到期日為八十四年元月二十日，面額四萬五千八百
元，其餘十二張自八十四年二月二十日起，至八十五年元月二十日止，每月二十日到
期，面額均為二萬元，總計面額二十八萬五千八百元之本票予上訴人。嗣因林秀瓊得
知其子黃里雄無端遭受騷擾，乃於同日晚上九時許，向臺北縣警察局三重分局光明派
出所自首賭博罪，而查獲上情，因而維持第一審變更檢察官所引用之法條，論處上訴
人共同意圖為自己不法之所有，以恐嚇使人將本人之物交付罪刑之判決，駁回其在第
二審之上訴，固非無見。
惟查：(一)刑法第三百四十六條第一項之恐嚇取財罪，係以意圖為自己或第三人不法所
有為構成要件之一，若僅以恐嚇方法使人交付財物，而並無不法所有之意圖者，縱令
其行為或可觸犯他項罪名，要無由成立恐嚇取財罪 (本院二十四年上字第三六六六號
判例參照）；又刑事犯罪之成立，除應具備各罪之特別要件外，尤須具有故意或過失
一般要件。上訴人自警訊時起，以迄偵、審中始終否認有為自己或第三人不法所有之
意圖，原判決事實及理由，亦均認定上訴人係替乃母廖素枝出面向黃里雄索討黃母林
秀瓊簽賭六合彩所積欠之賭債，且索討之金額二十八萬五千八百元，與賭債金額完全
相同 (見理由二之(一)) ，而黃里雄簽發本票清償時，其主觀上之認知，係為其母林秀
瓊代償積欠廖素枝之欠款乙節，除據黃里雄陳明在卷外，復經林秀瓊證述甚詳（見更
一審卷第六十九頁背面），是以雙方之間既有賭債糾紛，上訴人為乃母出面索討，要
求黃里雄替其母林秀瓊償還所積欠之賭債，縱使黃里雄無替其母林秀瓊償還賭債之義
務，郤因畏懼而同意承擔該項債務，上訴人此時或可因而觸犯他項罪名，能否謂其主
觀上已具有不法所有之意圖﹖非無推研之餘地，原審以「債務既係林秀瓊積欠廖素枝
，黃里雄並無清償其母債務之義務，上訴人卻以恐嚇手段向黃里雄索討該筆債務」等
情，認上訴人有迫使黃里雄承擔乃母債務而行無義務之事的舉動，即推斷上訴人主觀
上有不法所有之意圖，其適用法則是否妥適，仍待研求。(二)林秀瓊雖指稱該筆二十八
萬五千八百元係賭債，然上訴人則否認該筆債務是賭債，並辯稱：因林秀瓊不願清償
積欠乃母廖素枝之借款債務，始偕同其連襟蘇坤送前往林秀瓊之子黃里雄任職之公司
索討，雙方各執一詞。然原判決事實認定「林秀瓊從中每支抽取一元圖利。於八十三
年十二月二十九日、八十四年一月三日及八十四年一月五日，三期調牌後，向廖素枝
簽賭之金額共計二十九萬零八百元（扣除其中依約定應歸林秀瓊調牌抽頭之五千元，
實際上應交付予廖素枝之簽賭金為二十八萬五千八百元）」，如若屬實，則林秀瓊調
牌之支數，似應有五千支，無論依林秀瓊在警局訊問時供稱之簽二星每支賭資七十三
元、三星每支八十一元，或在偵查中所供：「二星八十一元、三星七十三元」（見偵
查卷第三頁背面、第十七頁背面）計算，扣除抽頭款五千元後，林女應繳交之賭資，
絕不止於區區二十八萬五千八百元而已，究竟實情如何﹖攸關林秀瓊之指述是否真實
﹖原審未進一步調查，亦有應於審判期日調查之證據未予調查之違法。再者，林秀瓊
於警訊時及檢察官偵查中始終供稱簽賭時均以電話連絡，有時親自到廖素枝家中簽賭
（見第九○二號偵查卷第四頁背面、第十八頁背面、第二十五頁背面），惟第一審檢
察官依據林秀瓊、廖素枝提供之電話號碼向交通部三重電信局調取各該電話自八十三
年十月起，至八十四年一月之通話紀錄，卻查無雙方曾經通話之記載（見同上偵查卷
第三十至四十二頁），為何林秀瓊指稱簽賭時曾以電話連絡，然該簽賭期間卻無電話
之通話紀錄﹖實情究竟如何﹖本院前次發回更審時，即已指明，原判決對此反證林秀
瓊指述不實之證據不予採納，卻未說明其理由，復未進一步調查，林女何以會有上述
與事實不符之陳述，致原有之瑕疵依然存在。上訴意旨執以指摘原判決不當，非無理
由，應認原判決仍有撤銷發回更審之原因。又本件雖屬刑事訴訟法第三百七十六條第
六款所列之案件，惟於修正刑事訴訟法施行前，原得上訴於第三審法院，且已繫屬於
法院，依刑事訴訟法施行法第五條第一項規定，仍應依施行前之法定程序終結之，合
予明。
據上論結，應依刑事訴訟法第三百九十七條、第四百零一條，判決如主文。
中      華      民      國    八十八    年      八      月     十二     日
                              最高法院刑事第一庭
                                  審判長法官  施  文  仁
                                        法官  張  淳  淙
                                        法官  林  永  茂
                                        法官  蕭  仰  歸
                                        法官  黃  一  鑫
      右正本證明與原本無異
                                              書  記  官
中      華      民      國    八十八    年      八      月     十九     日
